臺灣高等法院臺南分院刑事判決　　　　100年度上易字第501號
上　訴　人
即　被　告　羅玉明
上列上訴人因重利案件，不服臺灣嘉義地方法院100年度易字第
363號中華民國100年7月11日第一審判決（起訴案號：臺灣嘉義
地方法院檢察署100年度偵字第2450號），提起上訴，本院判決
如下：
    主  文
上訴駁回。
    事  實
一、羅玉明（綽號「阿田」）前於民國95年間因重利案件，經本
    院以96年度上易字第189號判處有期徒刑4月確定，嗣經減刑
    為有期徒刑2月確定，於96年12月14日易科罰金執行完畢，
    詎其猶不知悔改，與呂建和基於重利之犯意聯絡（呂建和部
    分，業經原審法院判處有期徒刑2月確定），由羅玉明提供
    資金放款，呂建和出面收取利息之方式，乘他人急迫急需用
    錢之際從事放高利貸之行為，其等於(一)99年7月16日下午4時
    許，在嘉義市○區○○路與永春二街之交岔路口，見陳之清
    需錢濟急，乘其急迫之際，借予陳之清新臺幣（下同）2 萬
    元，約定利息收取方式係每10天為1期，每期利息3,000元（
    即月息45分、年息540分），遲延償還利息須日付500元，陳
    之清則簽發面額2萬元之本票1紙及簽署款項借用證1紙交予
    羅玉明作為債務之擔保，羅玉明預扣第1期利息3,000元後，
    陳之清實拿17,000元，以此方式取得與原本顯不相當之重利
    。(二)又於99年9月13日下午3時許，在嘉義縣民雄火車站，見
    陳之清需款孔急，乘其急迫之際，由羅玉明出面借予陳之清
    1萬元，利息收取方式係每10天為1期，每期利息1,500元（
    即月息45分、年息540分），遲延償還利息須日付500元，陳
    之清則簽發面額1萬元之本票1紙及簽署款項借用證1紙交予
    羅玉明作為債務之擔保，羅玉明預扣第1期利息1, 500元後
    ，陳之清實拿8,500元，以此方式取得與原本顯不相當之重
    利。
二、羅玉明放款間曾以門號0000000000號行動電話向陳之清催討
    利息，呂建和亦於同年10、11月間，在嘉義市○○路與友忠
    路之交岔路口向陳之清收取利息2,000元，在嘉義市○區○
    ○路160號「美的幼稚園」向陳之清收取利息1,500元，在嘉
    義市立玉山國民中學附近先後向陳之清收取利息1,500元共2
    次，陳之清並口述電話號碼予呂建和記載在紙張上用以聯絡
    ，羅玉明前後收取之利息計達6萬元。嗣羅玉明於99年12月9
    日撥打電話要求陳之清還清本金3萬元（即上述之本金2萬元
    、1萬元），並將上開本票及款項借用證各2紙交予呂建和收
    執用以向陳之清收款，呂建和與陳之清於同日下午5時10分
    許，在嘉義縣民雄鄉東榮村騎虎王廟見面，隨即為警查獲，
    並扣得羅玉明所有供放款催收利息所用之行動電話1只，本
    票及款項借用證各2張、記載電話號碼之紙張1紙，而循線查
    得上情。
三、案經陳之清訴由嘉義縣警察局民雄分局報請臺灣嘉義地方法
    院檢察署檢察官偵查起訴。
    理  由
壹、證據能力之說明
    按被告以外之人於審判外之陳述，經當事人於審判程序同意
    作為證據，法院審酌該言詞陳述或書面陳述作成時之情況，
    認為適當者，亦得為證據。當事人、代理人或辯護人於法院
    調查證據時，知有第159條第1項不得為證據之情形，而未於
    言詞辯論終結前聲明異議，視為有前項之同意，刑事訴訟法
    第159條之5定有明文。查本件被告羅玉明於言詞辯論終結前
    ，對於下述本院採為認定犯罪事實依據之各項證據之證據能
    力，均未聲明異議，復經本院於審理時逐一提示予被告表示
    意見（見本院卷第23-24頁），本院審酌該等證據之取得過
    程並無瑕疵，與本案待證事實間復具有相當之關聯性，以之
    為本案證據並無不當，自得採為本件認定事實之基礎，合先
    敘明。
貳、實體方面
一、訊據被告否認有放高利貸之犯行，辯稱：陳之清於99年7 月
    16日向呂建和借款2萬元，因呂建和無暇交付該款項，遂委
    託伊代為轉交；另99年9月13日呂建和放款予陳之清事實，
    伊完全不知情，而伊只有事後代呂建和向陳之清催討債務，
    並無催討利息之情形，且陳之清係為免除該借款債務才捏造
    事實誣賴伊，伊無涉犯高利貸犯行云云。經查：
  (一)證人即告訴人陳之清透過路邊廣告得悉借貸訊息，遂於99年
    7月16日下午4時許，在嘉義市○區○○路與永春二街之交岔
    路口，向綽號「阿田」之被告借款2萬元，每期利息3,000元
    ，10天為1期，遲延償還利息須日付500元，證人陳之清則簽
    發面額2萬元之本票1紙及簽署款項借用證1紙交予被告作為
    債務之擔保，被告預扣第1期利息3,000元，證人陳之清實拿
    17,000元，繳息地點大部分在永春一街附近；另又於99 年9
    月13日下午3時許，在嘉義民雄火車站，向被告借1萬元，每
    期利息1,500元，10日為1期，遲延償還利息須日付500元，
    證人陳之清則簽發面額1萬元之本票1紙及簽署款項借用證1
    紙交予羅玉明作為債務之擔保，被告預扣第1期利息1,500元
    ，證人陳之清實拿8,500元，有時是被告收取利息，有時被
    告央請呂建和前來收取利息，因其聯絡之人均為被告，故被
    告始為借款人等情，業據證人陳之清於原審審理中證述明確
    （見原審卷第29-35頁），核與其在警詢、偵查中所述均相
    符合（見警卷第1-6頁、偵查卷第27-28頁、第34-34頁反面
    、第107-110頁）。復有證人陳之清簽發之面額分別2萬元、
    1萬元之本票各1紙，款項借用證各1紙、記載門號0000-
    000000號行動電話之字條1張、行動電話電話簿清單翻拍照
    片4張、雙向通聯查詢資料等件在卷可稽（見偵查卷第41-
    44頁），被告已自承將上開2萬元交予證人陳之清之情，已
    如上述，其甚至有向陳之清催討該借款債務等情，亦據其自
    承在卷（見本院卷第25頁），若被告無放款之事實，何以要
    向陳之清催討債務？再參以證人呂建和於偵查中亦證稱被告
    確係放款之人等情（見偵查卷第26頁），足見證人陳之清上
    開所述，自屬有據而可採信。
  (二)又被告曾經以0000000000號等門號之行動電話向證人陳之清
    催討利息等情，有證人陳之清提出錄音帶及通聯查詢資料為
    證，經原審勘驗該錄音帶，其內容為：(1)錄音內容為2男子
    對話，其中1男子聲音較大聲，另1男子聲音比較小，似乎為
    電話對話的聲音；(2)聲音較大聲之男子有數次稱呼與其對話
    之男子「阿田」，對話內容為就借款利息希能降低數額等情
    ，並有原審勘驗筆錄在卷可佐（見原審卷第76-77頁），被
    告並不爭執該錄音內容之真正，依對話內容以觀，證人陳之
    清確有要求降低利息數額之情形，可見被告確有與陳之清談
    論如何給付利息之情形，是被告所辯未向陳之清催討利息云
    云，應非屬實；又被告苟非放款之人，豈能與借款人討論如
    何降低利息乙節？證人陳之清又何能要求被告降低利息數額
    ？益見被告確係放款之人，要無疑義。
  (三)證人呂建和嗣雖於原審改稱：證人陳之清本欲向被告借款，
    因被告缺錢，遂向伊借款，伊委託被告交付款項予陳之清云
    云，惟此與其於偵查中所證：該款項係被告借予陳之清，係
    被告於99年12月9日下午2時許，在嘉義市○○路的便利商店
    將本票、款項借用證交予伊持向陳之清收取本票上所載金額
    ，收款後可得2,000元報酬等情，前後矛盾（見偵查卷第26
    頁），是證人呂建和嗣於原審中證詞之真實性，已非無疑。
    再者，證人呂建和係以駕駛娃娃車為業，月薪約3,600元，
    偶爾其母親會多給薪資3,000元，其姊夫也介紹其前往木材
    行從事鋸木之臨時工，各項收入加總則月入始約2萬餘元，
    目前並無存款，家中水電費亦係其父親處理等情，已據證述
    明確（見原審卷第39-40頁），則證人呂建和之經濟狀況顯
    非富裕，甚且由其父親支付家中水電費，殊難想像其有何資
    力足以放款，由可見其所述向證人陳之清收取款項後，可獲
    得2,000元之報酬乙節，較符合其自陳之經濟狀況；輔以被
    告所使用之門號0000000000號與呂建和所使用之000000
    0000號行動電話通話情形頻繁（見偵查卷第53-102頁），依
    該通聯紀錄所示，多係被告主動發話之情形；參以證人呂建
    和於99年12月9日下午5時10分經警查獲時，對外聯繫之首通
    電話即係於當日下午5時20分發話予被告等情（見偵查卷第
    87頁），凡此種種均足認其等間關係匪淺；又依其等上開行
    動電話雙向通聯資料所示，依序在99年11月5日、13日、23
    日約隔10日即與證人呂建和有較平日通聯密切之情形，甚而
    在99年11月13日被告與證人陳之清多次聯繫後，迅即與證人
    呂建和頻有通聯情形（見偵查卷第77頁），互核前揭時間均
    與證人陳之清指陳向被告借款、收取利息之時間點相符合，
    足認被告於利息到期後於告知陳之清後即令呂建和前往收取
    無誤。況經原審訊以證人呂建和是否認識款項借用證上所載
    之連帶保證人「楊阿雪」一情，證人呂建和先答以不認識，
    旋又泛稱認識數位名喚阿雪之人云云，苟證人呂建和確係
    本件借款人，何以對於其所有債權之連帶保證人如此漠視，
    毫無關心？又倘若證人陳之清係向證人呂建和借款，則證人
    陳之清誣指被告涉犯本件犯行有何免除債務之實益？足認證
    人呂建和上開所述，核係迴護被告之詞，尚難採信。
  (四)再被告貸款取息之利率月息45分，換算年息為540分，高於
    尋常，不僅與民法第203條所定之年息5%之法定利率，及同
    法第205條所定之最高利率年息20%之限制，相去甚遠，且與
    目前銀行放款利率及一般民間利息之月息2分或3分相較，亦
    過於懸殊，衡諸目前社會經濟情況，被告確係取得與原本顯
    不相當之重利，至為明顯；而被害人即證人陳之清各次均因
    經濟情況急迫，急需要現金週轉等情事，願負擔較銀行、民
    間借款利率高出甚多之利息而向被告借款，衡情均有舉債之
    急迫情形。綜上，被告利用社會上種種因急迫而舉債濟急之
    情形，招徠陷於急迫之不特定人向其借貸，且被告貸款取息
    之利率甚高如前所述，是被告確係均乘他人急迫貸以金錢，
    而取得與原本顯不相當之重利無疑。
二、綜上所述，被告所辯各情，顯係圖卸之詞，應非可採，本件
    事證明確，被告犯行堪以認定，應予依法論科。
三、核被告所為，係犯刑法第344條之重利罪。依被告與呂建和
    間之上開互動情形，堪認本件係由被告出資放款，證人呂建
    和則聽從被告指揮前往收取利息，據此，被告應係與呂建和
    共同為本件重利之犯行，其2人間顯有犯意之聯絡及行為分
    擔，為共同正犯。本件被告於99年7月16日、9月13日先後放
    款予被害人陳之清之重利犯行，行為各自獨立，容係乘被害
    人各次經濟窘迫之際，見機基於各別犯意而為之，且時間相
    隔約2個月，是其行為顯然可分，屬數罪之關係，公訴人認
    被告2次重利行為，應依接續犯罪，論以一罪云云，自有未
    洽。至其各次預扣利息放款後之密集收取利息行為，應認係
    接續預扣放款而來之行為，與該次放款行為合為一犯罪事實
    而成立一罪。又被告前於95年間因重利案件，經本院以96年
    度上易字第189號判處有期徒刑4月確定，經減刑為有期徒刑
    2月確定，於96年12月14日易科罰金執行完畢之事實，有臺
    灣高等法院被告前案紀錄表附卷足參，其於有期徒刑執行完
    畢後5年以內，以故意再犯本件最重本刑為有期徒刑以上各
    罪，均為累犯，各應依刑法第47條第1項之規定，加重其刑
    ，被告所犯上開2罪，犯意各別，行為互異，應分別論罪，
    合併處罰。
四、原審以被告罪證明確，因而適用刑法第28條、第344條、第
    47條第1項前段、第41條第1項前段、第51條第5款、第38條
    第1項第2款，刑法施行法第1條之1第1項、第2項前段等規定
    ，並審酌被告係國中畢業之智識程度，其已婚，育有1子，
    就讀小學2年級，目前賣鹽酥雞維生，淡季時月收入約2萬餘
    元，旺季時約3、4萬元，其妻受僱於麵攤當服務員，月收入
    約萬餘元，父母均過世，另有1名胞兄，已結婚成家在外，
    另名胞姊亦已出嫁，家中並無其他需要扶養之人等家庭生活
    經濟狀況，不思以正當途徑賺取金錢，竟乘他人需款孔急之
    際放貸收取重利，以圖己私利，剝奪經濟上之弱者，對社會
    金融秩序造成危害，兼衡被告所借貸金額、收取之重利、期
    間、次數，及其犯罪動機、目的、手段，犯後否認犯行，毫
    無悔意等一切情狀，分別量處有期徒刑5月、4月及定其應執
    行有期徒刑7月，併諭知如易科罰金以2,000元折算1日，及
    說明門號0000000000號行動電話（含SIM卡乙枚），為被告
    所有供其犯本件所用之物，應依刑法第38條第1項第2款宣告
    沒收；至質押擔保物品之本票、款項借用證，係被害人向被
    告借款質押之物，於受清償後有返還之義務，非被告所有，
    另抄寫行動電話號碼之紙條1張亦非供放高利貸犯罪之用，
    爰均不得予以宣告沒收等，其認事用法並無不當，量刑亦稱
    妥適，被告上訴否認犯罪，為無理由，應予駁回。
據上論結，應依刑事訴訟法第368條，判決如主文。
本案經檢察官黃朝貴到庭執行職務。
中    華    民    國    100    年    9    月    29    日
                  刑事第五庭    審判長法  官  楊明章
                                      法  官  蔡美美
                                      法  官  黃國永
以上正本證明與原本無異。
不得上訴。
                                      書記官  陳淑貞
中    華    民    國    100    年    9    月    29    日
附錄法條：
中華民國刑法第344條：
（重利罪）
乘他人急迫、輕率或無經驗貸以金錢或其他物品，而取得與原本
顯不相當之重利者，處 1 年以下有期徒刑、拘役或科或併科 1
千元以下罰金。
附表：（原判決所量處之罪名及刑度）
┌──┬───────┬────────────────┬───┐
│編號│  犯罪事實    │主  文  罪  名  及  宣  告  刑  │備註  │
├──┼───────┼────────────────┼───┤
│一  │99年7月16日借 │羅玉明共同乘他人急迫貸以金錢，而│      │
│    │款20,000元部分│取得與原本顯不相當之重利，累犯，│      │
│    │              │處有期徒刑伍月，如易科罰金，以新│      │
│    │              │臺幣貳仟元折算壹日，門號○九八六│      │
│    │              │一三九二三一號行動電話壹具（含  │      │
│    │              │SIM卡乙枚），沒收之。           │      │
├──┼───────┼────────────────┼───┤
│二  │99年9月13日借 │羅玉明共同乘他人急迫貸以金錢，而│      │
│    │款10,000元部分│取得與原本顯不相當之重利，累犯，│      │
│    │              │處有期徒刑肆月，如易科罰金，以新│      │
│    │              │臺幣貳仟元折算壹日。門號○九八六│      │
│    │              │一三九二三一號行動電話壹具（含  │      │
│    │              │SIM 卡乙枚），沒收之。          │      │
└──┴───────┴────────────────┴───┘